【裁判字號】    95,上易,1
【裁判日期】    950511
【裁判案由】    背信
【裁判全文】
臺灣高等法院高雄分院刑事判決           95年度上易字第1號
上  訴  人  臺灣高雄地方法院檢察署檢察官
被      告  己○○
上列上訴人因被告背信案件，不服臺灣高雄地方法院93年度易字
第1178號中華民國94年11月29日第一審判決（起訴案號：臺灣高
雄地方法院檢察署92年度偵字第22253號），提起上訴，本院判
決如下：
     主  文
上訴駁回。
    理  由
一、公訴意旨略以：被告己○○是前育上海洋事業股份有限公司
    （下簡稱育上公司）董事長，設立之初經營海上遊樂，公司
    資本僅為新台幣（下同）150 萬元。民國79年初，被告以海
    上遊樂事業大有前途，為拓展育上公司事業，欲將該公司資
    本額增資至1 億2,150 萬元（即增資1 億2,000 萬元），戊○○、告訴人丁○○（即張天民）、李春金、丙○○等人即
    應被告之邀，以1千萬元為出資單位，入股投資。被告本人
    亦參予增資4000萬元，並以其向高屋建設股份有限公司（下
    稱高屋公司）所購買坐落於高雄市前鎮區○○○路13號1 、
    2 樓及15號大樓（即巴黎香榭大樓）之1 、2 、8 、9 、10
    層房屋（分別登記被告本人、其配偶黃賴菊妹及其親戚賴淑
    惠、賴淑美、張吉雄等人名義）全部轉賣與育上公司，抵繳
    上開增資款。其中一心二路13號1 、2 層房屋（建號7085號
    ）登記在被告名下；一心二路15號1 、2 層房屋（建號7085
    號）登記在黃賴菊妹名下，所有權一直未移轉登記予育上公
    司，而仍分別信託登記予被告及黃賴菊妹名下，被告竟意圖
    為自己不法之利益，於80年3 月16日，未經育上公司股東會
    多數決議授權處分信託財產，而為違背其任務之行為，將育
    上公司信託登記之上開一心二路13號1 、2 層，及同路15
    號1 、2 層之不動產，以總價款6,300 餘萬元，出售予高雄
    區中小企業銀行，並於80年4 月1 日辦妥所有權移轉登記，
    致生損害於育上公司，因認被告涉犯刑法第342 條第1 項之
    背信罪嫌等語。
二、證據能力之論述：檢察官及被告對卷附育上公司變更事項登
    記表、發起股東會議開會通知、發起股東會議內容及紀錄、
    說明書、營運計劃草案、不動產買賣契約書、高雄市政府地
    政處前鎮地政事務所93年11月5 日高市地鎮一字第
    0930009126號函附土地及建物謄本等書面資料之證據能力均
    無爭執，且於本院審理調查證據時，均未於言詞辯論終結前
    聲明異議，依刑事訴訟法第159 條之5 第2 項、第1 項應均
    得作為證據。
三、按犯罪事實應依證據認定之，無證據不得認定其犯罪事實；
    又不能證明被告犯罪，應諭知無罪之判決，刑事訴訟法第
    154 條第2 項及第301 條第1 項前段分別定有明文。另按刑
    事訴訟法上所謂認定犯罪事實之證據，係指足以認定被告確
    有犯罪行為之積極證據而言，如未能發現相當證據或證據不
    足以證明，自不能以推測或擬制之方法，以為裁判基礎（最
    高法院29年上字第3105號及40年台上字第86號等判例意旨參
    照）。再者，告訴人之告訴，係以使被告受刑事訴追為目的
    ，是其陳述是否與事實相符，仍應調查其他證據以資審認（
    最高法院52年台上字第1300號判例意旨參照）；而刑法第
    342 條背信罪之成立，須以為他人處理事務為前提，所謂為
    他人者，係指受他人之委任，為他人處理事務而言（最高法
    院49年度台上字第1530號判例意旨參照）。公訴人認被告涉
    犯背信罪嫌，無非係以79年9 月1 日下午3時 ，被告、張吉
    雄及告訴人庚○○、乙○○、張天民（即丁○○）、李春金
    、丙○○等人出席育上公司董監事會臨時會議，該次會議紀
    錄記載之決議事項為「台鋁南巷購屋款於9 月3 日前，由
    張天民（即丁○○）支付48萬元，李春金支付40萬元，丙○○支付32萬元，交公司付款；巴黎香榭大樓8 、9 、10樓
    委由張天民先生（即丁○○）於近日內辦理過戶手續，各樓
    層依1,000 萬元比例，依資本額過入個人產權，1 、2 樓仍
    維持在黃清禎、黃賴菊妹產權；籌備期間費用（含資本支
    出）由各股東依比率分攤，預估至本日約為200 萬元；育
    上公司支付展海公司遊艇購置款及展海以大立公司支票調現
    款向展海公司辦理第2 順位土地設定抵押權，以保障公司債
    權【授權李春金、張天民（即丁○○）等人登記】；8 樓
    登記張天民（即丁○○）代表，9 樓丙○○代表5 分之4 、
    張天民（即丁○○）代表5 分之1 ，10樓登記李春金等4 名
    ；台鋁南巷4 號4 之1 號1 、2 樓儘速出售」。由上開臨
    時會議記錄第2 點決議，即巴黎香榭大樓1 、2 樓仍維持在
    被告、黃賴菊妹產權觀之，是將育上公司之財產信託登記在
    被告、黃賴菊妹名下，被告未經同意，擅自變賣處分，顯與
    背信罪之犯罪構成要件相當，資為論罪依據。
四、訊據被告己○○堅決否認有何背信犯行，辯稱：本件一心二
    路13號1 、2 樓，同路15號之1 、2 樓及同路15號8 、9 、
    10樓土地房屋原係伊向高屋公司所購得，但部分借用黃賴菊
    妹及他人名義登記，育上公司為上開增資時，由該公司股東
    會決議由公司購買上開房地，價金中4000萬元抵繳伊增資應
    繳之股款，之後因股東未完全繳納股金，公司無資金按計劃
    進行，亦繳不起房貸、稅金，故未辦理移轉登記。至79 年9
    月1 日，因展海公司發生事情，育上公司即召開董監事臨時
    會，會議中決議按股東出資比例，將前開房地分還予各股東
    ，上開一心二路13號1 、2 樓及同路15號1 、2 樓均決議分
    還予被告及黃賴菊妹，此為決議為公司財產之分配而非將各
    該不動產信託登記予各股東，故此後被告將分得之一心二路
    13號1 、2 樓及同路15號1 、2 樓房地出賣予高雄區中小企
    業銀行，並辦理所有權移轉登記係屬有權處分自己之不動產
    ，並無背信之犯行等語（見原審卷第20、21、293 、297 頁
    ）。經查：
（一）被告係前育上公司董事長，設立之初經營海上遊樂，公司
      資本僅為新台幣（下同）150 萬元。其於79年初，欲將該
      公司資本額增資至1 億2,150 萬元，戊○○、丁○○（即
      張天民）、李春金、丙○○等人即應其邀請，入股投資。
      被告本人亦參予增資4000萬元，並以其向高屋公司所購買
      上開一心二路13號1 、2 樓及15號大樓之1 、2 、8 、9
      、10層土地房屋（分別登記在被告本人、黃賴菊妹及賴淑
      惠、賴淑美、張吉雄等人名下）全部轉賣與育上公司抵繳
      上開增資款，然該等不動產所有權一直未移轉登記予育上
      公司。又被告與張吉雄、庚○○、乙○○、張天民（即丁○○）、李春金、丙○○等人出席79年9 月1 日育上公司
      董監事會臨時會議，該次會議紀錄記載之決議事項為「
      台鋁南巷購屋款於9 月3 日前，由張天民（即丁○○）支
      付48萬元，李春金支付40萬元，丙○○支付32萬元，交公
      司付款；巴黎香榭大樓8 、9 、10樓委由張天民先生（
      即丁○○）於近日內辦理過戶手續，各樓層依1,000 萬元
      比例，依資本額過入個人產權，1 、2 樓仍維持在黃清禎
      、黃賴菊妹產權；籌備期間費用（含資本支出）由各股
      東依比率分攤，預估至本日約為200 萬元；育上公司支
      付展海公司遊艇購置款及展海以大立公司支票調現款向展
      海公司辦理第2 順位土地設定抵押權，以保障公司債權（
      授權李春金、張天民（即丁○○）等人登記）；8 樓登
      記張天民（即丁○○）代表，9 樓丙○○代表5 分之4 、
      張天民（即丁○○）代表5 分之1 ，10樓登記李春金等4
      名；台鋁南巷4 號4 之1 號1 、2 樓儘速出售」，嗣被
      告及黃賴菊妹於80年3 月16日，以6,300 萬元之價金，將
      上開一心二路13號、15號1 、2 樓房地，賣予高雄區中小
      企業銀行，並於80年4 月1 日辦妥所有權移轉登記等情等
      事實，業經被告坦承不諱（見原審卷第20、21、293 、30
      0 、301 頁），而79年9 月1 日育上公司確有召開上揭董
      監事臨時會，亦經證人丙○○、李春金於原審證述明確（
      見351 、352 、356 、357 頁），該次董監事臨時會之決
      議內容並有會議紀錄1 份在卷可佐（見原審卷第303 、30
      4 頁），此外復有育上公司變更事項登記表、發起股東會
      議開會通知、發起股東會議內容及紀錄、說明書、營運計
      劃草案、不動買買賣契約書、高雄市政府地政處前鎮地政
      事務所93年11月5 日高市地鎮一字第0930009126號函附土
      地及建物謄本附卷可參（詳83年度偵字第8445號卷（下稱
      8445號卷）第9-42頁、第102-117 頁、第143-145 頁；原
      審卷第53-141頁），此部分事實堪以認定。
（二）育上公司於79年3 月6 日（發起）股東會中決議，向被告
      購入上開一心二13號1 、2 樓及15號大樓之1 、2 、8 、
      9 、10層土地房屋，被告增資入股金額4000萬元已以育上
      公司購入此等房地之價金抵繳完畢，此有該次股東會會議
      紀錄及79年6 月9 日該公司第1 次董監事會會議紀錄各1
      份在卷可查（見被告外放答辯狀第48、58、102 、113 頁
      ），上開一心二路之房地於79年6 月11日由出賣人高屋公
      司將所有權移轉登記予被告本人、黃賴菊妹及其親戚賴淑
      惠、賴淑美、張吉雄等人名下，亦有各該建物謄本在卷可
      參（見本院卷第55、61、111 、115 、120 頁），育上公
      司於上揭79年6 月9 日董事會中已確認被告4000萬元股款
      已抵繳完畢，而上開房地猶登記於被告己○○等人名下，
      且被告對當時該等房地所有權應屬育上公司一節亦坦承在
      卷（見外放被告答辯狀第36頁），此登記應係借名登記無
      疑。
（三）關於79年9 月1 日之董監事臨時會議議決事項：巴黎香
      榭大樓8 、9 、10樓委由張天民先生（即丁○○）於近日
      內辦理過戶手續，各樓層依1,000 萬元比例，依資本額過
      入個人產權，1 、2 樓仍維持在黃清禎、黃賴菊妹產權之
      意旨究係指一心二路13號1 、2 樓及15號1 、2 樓仍維持
      借名登記於被告及其妻黃賴菊妹名下，抑或將此等房地分
      還予被告一節，本件告訴人丙○○雖堅稱：此次決議並未
      將一心二路13號1 、2 樓及15號1 、2 樓分配予被告及黃
      賴菊妹等語（見原審卷第252 頁），然查：
    (1)該次會議除於議決事項記載：將上開8 、9 、10樓房地
      分別依比例登記於其他股東個人產權外，並於議決事項
      載明：8 樓登記張天民（即丁○○）代表，9 樓丙○○代
      表5 分之4 、張天民（即丁○○）代表5 分之1 ，10樓登
      記李春金等4 名等內容。此次董監事臨時會議係因報載被
      告時任董事長之展海公司發生問題，股東趕至高雄了解，
      當時丁○○、乙○○等人提出緊急解決方案，以保障股東
      權益，始有上開議決事項等情，業經證人（告訴人）李春
      金於原審理中證述明確（見原審卷第256 、257 頁），既
      為保障育上公司股東權益而有該次會議，則僅將上開8 、
      9 、10樓分別借名登記予其他股東名下，實無法達此目的
      ，且如僅係借名登記，又何須記載「各樓層依1,000 萬元
      比例，依資本額過入個產權」。此外，丁○○認所分得房
      地因有設定抵押貸款，已無價值，如辦理過戶，承擔貸款
      債務，可能還要付錢，故未辦理所有權移轉登記等情，業
      據李春金於原審證稱在卷（見原審卷第257 頁），丁○○
      於79年9 月11日分別以張千濤（丁○○之子）、邱月娥（
      由丁○○轉邀出資300 萬元）作為抵押權人對上開8 樓設
      定抵押；同日並以張潔（丁○○之女）為抵押權人就高雄
      市○○○路15號9 樓房地設定抵押權；而李勝桐（以李春
      金名下出資）、甲○○（在李春金名下出資）、葉秋香（
      即李春金之妻）復於同日就高雄市○○○路15號10樓設定
      1,00 0萬元之抵押權，債權各為4 分之1 等情，有承諾書
      、建物登記謄本附卷可參（見外放答辯狀第213 、214 頁
      ，原審卷第112-124 頁），益見本件一心二路15號8 、9
      、10樓於上開董監事臨時會決議分配予各該股東係實質分
      產而非借名登記，蓋如係借各該股東之名登記，自無嗣後
      認無承受價值而未辦所有權移轉登記，逕行在各該不動產
      上設定抵押權之可能。
    (2)證人（告訴人）庚○○於原審證稱：伊參加79年9 月1 日
      育上公司之董監事臨時會議，當時被告要提供8 、9 、10
      樓予股東，當時伊認為房屋已跌價，並不值得，所以放棄
      等語在卷（見原審卷第246 頁），足見關於8 、9 、10樓
      之分配並非以股東之名借名登記，而係實際分配育上公司
      財產。
    (3)該次議決事項：「台鋁南巷購屋款於9 月3 日前，由張
      天民（即丁○○）支付48萬元，李春金支付40萬元，丙○○支付32萬元，交公司付款。」係就各該股東就台鋁南世
      購屋款應付金額之分配；議決事項：「籌備期間費用（
      含資本支出）由各股東依比率分攤，預估至本日約為20 0
      萬元。」則係關於籌備期間所有支出費用各股東如何分攤
      之決議。此二議決事項內容均係各該股東義務之分配，對
      照上開議決事項之內容觀之，益徵議決事項關於上開
      8 、9 、10樓分別登記予各該股東，乃對公司財產權之分
      配無訛。至於議決事項：「育上公司支付展海公司遊艇
      購置款及展海以大立公司支票調現款向展海公司辦理第2
      順位土地設定抵押權，以保障公司債權（授權李春金、張
      天民（即丁○○）等人登記）」，係關於育上公司已支付
      予展海公司之遊艇購置款，及展海公司以大立公司支票向
      育上公司調借之款項如何保障之解決方案，雖非公司財產
      或義務之分配，然亦可佐證該次決議確係因展海公司發生
      問題，為保障育上公司股東權益而召開。而關於台鋁南巷
      4 號4 之1 號1 、2 樓之房地，則係於議決事項決議儘
      速出售，此亦為公司不動產如何處置之決議。綜觀上開各
      項議決內容，該次董監事臨時會係因展海公司發生問題，
      為保障育上公司股東權益而召開，其內容係針對公司財產
      分配，及相關費用或債務之分攤，對外債權之保全及台鋁
      南巷4 號4 之1 號1 、2 樓之房地之處置方式為決議，應
      已明確。從而，上開8 、9 、10樓分別登記於其他股東名
      下之決議，應係將此等房地按出資比例分配予各該股東，
      而非借名登記。準此，被告與丙○○、張天民、李春金等
      人均同為本件增資之投資股東，上開79年9 月1 日之董監
      事臨時會既係將當時借名登記於他人名下之一心二路8 、
      9 、10樓實質分配予丙○○、張天民、李春金等人，被告
      出資額達4000 萬 元，自無不受任何財產分配之理。上開
      議決事項所謂：「1 、2 樓仍維持在黃清禎、黃賴菊妹
      產權」之意旨係指一心二路13號1 、2 樓及15號1 、2 樓
      房地之所有權分還同為出資股東之被告，而仍登記於被告
      及其妻黃賴菊妹名下，應可認定。
（四）本件一心二路13號1、2樓及15號1、2樓房地所有權於79年
      9 月1 日前，係借名登記於被告及黃賴菊妹名下，就被告
      、黃菊妹與育上公司之內部關係言之，實際所有權人固係
      育上公司。股份有限公司財產分配予特定股東，原則上應
      依公司法有關解散、清算之程序辦理，並非董事會得逕行
      決議之事項，此參諸公司法第24條、315 條第1 項、327
      條、330 條等規定自明。然被告嗣於79年9 月1 日與出席
      董監事會議之張昭鑑、李春金、丙○○、庚○○、乙○○
      等人既因不諳相關法律，而就上開一心二路13號1 、2 樓
      及15號1 、2 樓及8 、9 、10樓之育上公司財產為上揭分
      配之決議，被告主觀上認已取得其與其妻名下一心二路13
      號1 、2 樓及15號1 、2 樓房地之所有權，應可認定，嗣
      後被告將該等房地出售於高雄中小企銀，並辦理所有權移
      轉登記完畢，自難認其有何意圖損害育上公司之背信故意
      。
五、綜上所述，本院復查無其他積極證據足資認定被告有公訴人
    所指之背信犯行，原審以不能證明被告犯罪，為無罪判決之
    諭知，核無違誤，應予維持，檢察官上訴意旨仍執前詞，指
    摘原判決不當，並無理由，應予駁回。
據上論斷，應依刑事訴訟法第368條，判決如主文。
本案經檢察官林應華到庭執行職務。
中    華    民    國    95    年    5     月    11    日
                  刑事第八庭    審判長法  官  李炫德
                                      法  官  簡志瑩
                                      法  官  蔡國
以上正本證明與原本無異。
不得上訴。
中    華    民    國    95    年    5     月    11    日
                                      書記官  翁心欣


司法院資訊處製作；財團法人民間司法改革基金會備份。
